臺灣高等法院民事判決　九十年度上易字第七○四號
　　　上　訴　人　甲○○○○○.
　　　被　上訴人　永準貿易有限公司
　　　法定代理人　黃華亭
右當事人間給付違約金等事件，上訴人對於中華民國九十年九月二十六日臺灣臺北地
方法院十四年度訴字第一九二三號第一審判決提起上訴，本院判決如左：
    主    文
上訴駁回。
第二審訴訟費用由上訴人負擔。
    事    實
甲、上訴人方面：
壹、聲明：
一原判決不利於上訴人部分廢棄。
二右廢棄部分，被上訴人在第一審之訴及假執行之聲請均駁回。
貳、陳述：除與原判決記載相同者茲引用之外，補稱略以：
一兩造間專門店合約書（下稱系爭合約）第一條約定：被上訴人授權伊使用「柯尼卡
  」服務標章，伊則取得向被上訴人採購柯尼卡相紙、藥水、軟片及其他產品之權利
  ，惟因合約並未規定最低購買數額，則是否購買及數量多寡，均由伊自行決定。
二伊依系爭合約，雖得享有被上訴人所提供之一切廣告、促銷優待辦法之權利，但實
  際上自系爭合約簽立後，被上訴人並未對伊提供任何廣告或促銷優待辦法，伊所使
  用之「柯尼卡」招牌設施，亦於簽約前之民國八十五年十二月二十七日製作。
三系爭合約屬委任契約與長期供貨契約之混合契約，伊自有權單方終止之而無須徵求
  被上訴人之同意。因伊對於被上訴人之信賴已產生動搖，故先後於九十年一月、二
  月間分別向上訴人業務代表朱嘉祥、業務推廣部主任黃豐泉表明終止契約之意思，
  且黃豐泉既負責與伊接洽，有代表被上訴人之權限，伊終止合約之意思表示已到達
  被上訴人而生效力。
四系爭合約第四條、第五條、第七條第四款、第八款、第九條第二款、第三款、第六
  款之規定，違反公平交易法（下稱公交法）第十九條第四款及第六款，應屬無效。
五系爭合約所定之違約金係損害賠償總額預定性違約金，被上訴人自應證明確遭受損
  害及損害與違約行為間有因果關係。然伊於合約有效期間，均係向被上訴人之經銷
  商亨翰股份有限公司（下稱亨翰公司）購買相紙、藥水、軟片及其他產品，非向被
  上訴人購買，被上訴人未因伊終止合約而蒙受任何損害。
六縱認被上訴人因伊違約而受有損害，合約所定二十五萬元違約金亦屬過高，應予酌
  減。且被上訴人所主張因設計製作裝潢、服務標章、協助行銷推廣所支出之費用，
  均係在被上訴人所主張之違約事實發生前所發生，不能認為係伊違約所造成之損害
  。
、證據：援用原審提出之證據。
乙、被上訴人方面：
壹、聲明：駁回上訴
貳、陳述：除與原判決記載相同者茲引用之外，補稱略以：
一系爭合約係商標授權使用與買賣之混合契約，不具委任契約之性質，約定期間為五
  年，上訴人並無約定或法定之終止契約事由，片面向伊表示終止，伊並未同意，上
  訴人主張合約已經終止云云，並無可採。
二上訴人於九十年二月間違約購買他廠牌快速沖印機，進而更換並懸掛他廠牌招牌及
  標誌標章，此行為顯然違反系爭合約第七條第八款「一店一機」原則及第四款「招
  牌維護」之約定，符合第九條第二款及第六款之違約行為，經伊通知後仍未依限改
  善，自應依合約書第十條賠償伊損害賠償總額預定性違約金二十五萬元。
三上訴人之違約造成伊裝潢設施、行銷廣告等損失，故二十五萬元之違約金並非過高
  ，上訴人主張應予酌減為無理由。且上訴人於合約有效期間內任意跳槽他公司，實
  有背於誠信原則。
、證據：援用原審提出之證據。
    理    由
一被上訴人主張：上訴人於八十八年四月二十二日與伊簽訂專門店合約，約定由伊提
  供店面招牌、標幟、標章予上訴人使用，並促進上訴人快速沖印營業所需之各類服
  務，上訴人應於合約有效期間內確實履約，共創商機。詎上訴人未經伊同意，於九
  十年二月間購買其他廠牌快速沖印機，並拆除伊為上訴人製作之招牌、標章、標幟
  ，懸掛他廠牌招牌、標幟、標章，違反系爭合約第七條第四款、第八款、第五條、
  第九條第二款、第三款及第六款約定，經伊要求改善仍不予置理，因本於系爭合約
  第十條約定，求為命上訴人給付二十五萬元違約金之判決（被上訴人於原審求為命
  上訴人應給付五十萬元，經判決敗訴部分，未據其提起上訴）。
二上訴人則以：系爭合約性質上為委任契約及長期供貨契約之混合契約，伊得隨時單
  方終止之，且系爭合約未約定伊之契約終止權，違反消費者保護法（下稱消保法）
  及民法第二百四十七條之一規定，亦應解為伊得隨時終止之，伊已通知被上訴人之
  業務代表黃豐權終止系爭合約，則伊嗣後拆除招牌及移動沖印機等行為，並未違約
  ；又系爭合約第四條、第五條、第七條第四款、第八款、第九條第二款、第三款、
  第六款之規定，違反公交法規定，應屬無效；且伊於合約有效期間，非向被上訴人
  購買相紙、藥水、軟片及其他產品，被上訴人未因伊終止合約而蒙受任何損害，自
  不得請求違約金；縱認被上訴人受有損害，該違約金亦屬過高，應予酌減等語，資
  為抗辯。
三依兩造不爭之陳述及所提出之系爭合約書、照片、存證信函、完工證明書、廣告報
  價單、客戶往來資料查詢單、發票，本院認定本件事實經過為：
(一)兩造於八十八年四月二十日簽訂專門店合約書，約定由被上訴人提供店招牌、標章
  及標幟予上訴人使用及促進上訴人快速沖印營業所需之各類服務，上訴人同意不得
  於其店面標示其他廠牌服務標章，並僅得使用及銷售購買自被上訴人及其總經銷所
  行銷販賣之相紙、藥水、軟片及其他相關產品，對被上訴人所提供服務標章、標幟
  及招牌等未經被上訴人同意，不得拆除。
(二)依兩造合約第二條第三項，上訴人應開立履約保證本票二十五萬元，但上訴人並未
  開立。
(三)合約第九條約定上訴人於合約有效期間內有左列行為時為違約：「一未經甲方（被
  上訴人）同意（以同意書為核）違反第五條規定擅自更改或變動店面招牌、服務標
  章。二非因不可抗力因素‧‧‧‧更改商業標幟標章。‧‧‧‧六合約未到期或未
  經解約擅自加盟或簽約其他廠牌（他公司）之連鎖系統或違反「一店一機」原則。
(四)合約第十條約定：乙方（上訴人）有第九條所列之違約情形時，甲方（被上訴人）
  得經書面通知後終止合約，‧‧‧並就乙方質押之履約保證本票逕向乙方請求，甲
  方另得請求違約賠償新台幣二十五萬元，作為彌補甲方為乙方設計製作裝潢、服務
  標章、協助行銷推廣及傷害甲方企業形象之賠償費用。
(五)上訴人嗣將被上訴人商業標章標幟拆除，改換「柯達」快速彩色之標章標幟，並購
  買他廠牌快速沖印機。
四本件爭點及本院判斷：
(一)上訴人可否片面終止系爭合約？
1.按委任，係指當事人約定，一方委託他方處理事務，他方允為處理之契約，民法第
　五百二十八條定有明文，足見委任之目的乃在委託他人為一定事務之處理。
2.查：兩造間系爭合約第一條約定：「乙方（指上訴人）依本合約成為甲方（指被上
　訴人）之柯尼卡彩色快速沖印連鎖專門店，並依甲方之指示，於店面招牌上使用甲
　方之服務標章及標幟，且享有甲方所提供之一切廣告、促銷優待辦法及本合約所規
　定之權利。」、第四條約定：「乙方同意不得於其店面標示與本約產品有關之其他
　廠牌服務標章，並僅得使用及銷售購買自甲方及其總經銷所行銷販賣之相紙、藥水
　、軟片及其他相關產品。」，足見上訴人依約經被上訴人之授權得以使用「柯尼卡
  」服務標章、標幟，及享有被上訴人提供之廣告、促銷優待辦法及其他合約之權利
  ，惟負有於契約期間內專向被上訴人或其總經銷購買所需彩色相紙、藥水、軟片以
  使用、銷售之義務。從而，系爭合約性質上係商標之授權使用與長期供貨契約之混
  合契約，上訴人並非為被上訴人處理事務，而係於取得被上訴人之授權使用商標後
  自行經營沖印店並自負盈虧甚明，兩造間並無委任關係之存在。上訴人辯稱：系爭
  合約具有委任契約之性質，伊得片面終止委任關係云云，即屬無據。
3.又契約之終止權之發生，除法定者外，固得由契約當事人雙方依合意訂定，使當事
  人之一方或雙方保留終止權，惟如未約定終止權者，則當事人僅得於法定事由發生
  時為終止之意思表示。系爭合約雖未約定上訴人之終止權，但並未限制上訴人於法
  定事由發生時，仍不得提前終止契約，換言之，上訴人於有法定事由發生時仍得終
  止契約，至於系爭合約所約定被上訴人終止契約之權利，則限於可歸責於上訴人之
  事由而違反契約規定時始得行使，則系爭合約規定並無顯失公平之情形。上訴人辯
  稱：系爭合約未約定伊之契約終止權，違反消保法及民法第二百四十七條之一規定
  ，應解為伊得隨時終止之云云，亦不可採。
4.綜上，依系爭合約之性質及內容以觀，上訴人並無得任意終止合約之權利，亦無法
  定終止契約之事由發生，其主張兩造間專門店合約已於伊通知被上訴人後終止之情
  ，應屬無據。
(二)上訴人行為違反何契約條款，被上訴人得終止之？該契約條款是否有效？
1.查：上訴人將被上訴人授權之「柯尼卡」商業標章標幟拆除，改換「柯達」快速彩
  色之標章標幟，並購買他廠牌快速沖印機等情，既經認定，則上訴人業已違反系爭
  合約第五條、第七條第四款、第八款，依第九條第二款、第三款及第六款之約定，
  自屬違約。
2.按以脅迫、利誘或其他不正當方法，使他事業不為價格之競爭、參與結合或聯合之
  行為，或以不正當限制交易相對人之事業活動為條件，而與其交易之行為，而有限
  制競爭或妨礙公平競爭之虞者，事業不得為之，公交法第十九條第四款、第六款固
  有明文，惟是否有限制競爭或妨礙公平競爭之虞，應綜合當事人之意圖、目的、市
  場地位、所屬市場結構、產品特性及履行情況對市場競爭之影響，並審酌事業採取
  之競爭手段本身是否具有不公平性或其競爭結果是否減損市場之自由競爭機能作為
  判斷之標準。
3.核諸被上訴人與其專門店締結專門店合約之目的，應係在激勵下游專門店之忠誠度
  、增進上游事業之投資意願、並藉以維持所提供產品及服務之品質，增強供應商及
  商標之知名度與信譽；且系爭合約本訂有存續期間，合約期滿，各該專門店仍有權
  自行決定是否繼續擔任被上訴人之專門店，營業自由並未受不合理之限制。又被上
  訴人與有意使用其商業標章之店家締結系爭合約，非在排除其他品牌或商標專用權
  人提供相同服務以阻礙其他競爭者進入市場，而係基於提昇其市場競爭力所必要，
  亦不至發生使消費者之購買選擇自由受到限制之負面經濟效果，自難認有限制競爭
  或妨礙公平競爭之虞。上訴人辯稱：上開契約條文違反公交法第十九條第四款及第
  六款，應屬無效云云，自非可採。
4.兩造系爭合約第十條約定：「乙方（即上訴人）有第九條所列之違約情形時，甲方
  （即被上訴人）得經書面通知後終止合約‧‧‧」，上訴人違反系爭合約第五條、
  第七條第四款、第八款，依第九條第二款、第三款及第六款之約定，將被上訴人授
  權之「柯尼卡」商業標章標幟拆除，改換「柯達」快速彩色之標章標幟，並購買他
  廠牌快速沖印機等情，已如前述，被上訴人於九十年二月十九日以存證信函要求上
  訴人改正，上訴人並未改正，有被上訴人提出存證信函、回執照片可證，被上訴人
  自得終止兩造間契約。
(三)上訴人是否應依合約第十條給付被上訴人損害賠償總額預定性之違約金二十五萬？
  該違約金額是否過高？
1.按違約金依其性質，分為懲罰性違約金及賠償額預定性違約金。賠償額預定性違約
  金，係以違約金為債務不履行所生損害之賠償總額，經當事人於損害發生前預先約
  定者而言。契約當事人既約定有違約金，則一旦發生債務不履行情事時，債權人既
  不待舉證證明其所受損害係因債務不履行所致及損害額之多寡，均得按約定之違約
  金，請求債務人給付，債務人亦不得證明債權人未受損害，或損害額不及違約金額
  之多而請求減免賠償。
2.查：系爭合約第十條約定：「乙方（即上訴人）有‧‧違約情形時，甲方（即被上
  訴人）‧‧‧另得請求違約賠償新台幣二十五萬元，作為彌補甲方為乙方設計製作
  裝潢、服務標章、協助行銷推廣及傷害甲方企業形象之賠償費用」，該違約金之性
  質為損害賠償總額預定性之違約金，為兩造所不爭，上訴人違反系爭合約，已如前
  述，被上訴人自得依約請求上訴人給付違約金。上訴人雖辯以：伊於合約有效期間
  ，均係向被上訴人之經銷商亨翰公司購買相紙、藥水、軟片及其他產品，非向被上
  訴人購買，被上訴人未因伊終止合約而蒙受任何損害云云。然亨翰公司為上訴人產
  品之經銷商，既為被上訴人所自認，則被上訴人因上訴人片面終止系爭合約而不再
  依合約第四條向亨翰公司購買被上訴人之相紙、藥水、軟片及其他相關產品，必仍
  將造成被上訴人之損害，上訴人辯稱被上訴人未因其違約行為受有損害，並非可採
  。
3.又按約定之違約金額過高者，法院得減至相當之數額，民法第二百五十二條定有明
  文，至於約定之違約金額是否過高，應就債務人若能如期履行債務時，債權人可得
  享受之一切利益為衡量之標準數額，又是否相當仍須依一般客觀事實、社會經濟狀
  況及當事人所受損害情形，以為酌定標準，最高法院著有五十年台上字第十九號、
  十九年上字第一五五四號判例可資參照。經本院審酌系爭合約為期五年，上訴人履
  約未滿二年即有如前述之違約行為，除使被上訴人未能繼續出售相紙、藥水、軟片
  及其他相關產品予上訴人以營利外，亦不免使被上訴人授權上訴人使用之商標所表
  彰之品質及商譽受有損害等情狀，認兩造所約定違約金之額數與被上訴人所受之損
  害間，仍屬相當，無予核減之必要。上訴人雖謂：系爭合約所訂違約金額過高，應
  予酌減云云，尚非可採。
五綜上所述，上訴人既不得片面提前終止系爭合約，其拆除被上訴人商業標章標幟，
  改用其他標章標幟，並購買他廠牌快速沖印機之行為，已違反系爭合約第五條及第
  七條第四款、第八款約定，而為系爭合約第九條第二款、第三款及第六款所定違約
  行為。被上訴人依系爭合約第十條約定，終止系爭契約，請求上訴人給付違約金二
  十五萬元，洵屬正當。原判決判命上訴人如數給付，並依兩造之聲請，准為以供擔
  保為條件之假執行或免假執行之諭知，准於法並無違誤。上訴意旨指摘原判決該部
  分不當，聲明廢棄改判，為無理由，應予駁回。
六據上論結，本件上訴為無理由。依民事訴訟法第四百四十九條第一項、第七十八條
  ，判決如主文。
中　　　華　　　民　　　國　　九十一　　年　　　二　　　月　　  十九　　日
　　　　　　　　　　　　　　　　民事第五庭
                            　　　　審判長法　官　黃　熙　嫣
                            　　　　　　　法　官　詹　文　馨
                            　　　　　　　法　官　鄭　傑　夫
右正本係照原本作成。
不得上訴。
中　　　華　　　民　　　國　　九十一　　年　　　二　　　月　　二十一　　日
　　　　　　　　　　　　　　　　　　　　　書記官　劉　家　聲
